臺灣高等法院臺南分院刑事判決　　　　　　　　九十一年度上易字第七七五號　Ｇ
　　　上　訴　人　臺灣臺南地方法院檢察署檢察官
　　　被　　　告　丙　○　○
右上訴人因被告詐欺案件，不服臺灣臺南地方法院九十年度易字第二三○三號中華民
國九十一年五月十五日第一審判決（聲請簡易判決處刑案號：臺灣臺南地方法院檢察
署九十年度營偵字第一○三一號），提起上訴，本院判決如左：
      主      文
原判決撤銷。
丙○○行使偽造私文書，足以生損害於他人，處有期徒刑月，如易科罰金，以佰
元折算壹日。
      事      實
一、丙○○以自己名義為會首，招募自民國八十四年八月一日起至八十六年三月一日
    止、會款新臺幣（下同）二萬元、內標制、含會首與會員共二十名、每月一日開
    標之互助會一會。詎丙○○因週轉不靈，竟基於意圖為自己不法之所有，於八十
    五年十一月一日第十六會，在臺南縣柳營鄉光福村二七六之十一號其住宅，冒用
    「吳太太」（即甲○○○）名義，於標單上偽填「吳太太」署押（名）及填寫會
    息三千二百元行使得標，使該互助會其他活會會員及被冒名之會員「吳太太」（
    即甲○○○）陷於錯誤，而交付會款，共詐得八萬四千元，足以生損害於該互助
    會其他活會會員及被冒用之會員「吳太太」（即甲○○○）。
二、案經乙○○訴由臺灣臺南地方法院檢察署檢察官偵查聲請簡易判決處刑，經原審
    法院改依通常程序審理。
      理      由
一、訊據被告丙○○坦承其為會首招募右開互助會一會，於第十六會用「吳太太」名
    義在標單填寫「吳太太」之署名及會息三千二百元得標等情，惟否認有冒標之犯
    行，辯稱：其不是偷標的，是經過替其招會的其夫大姐劉雲英同意云云。經查：
（一）被告以自己名義為會首，招募自八十四年八月一日起至八十六年三月一日止、
      會款新臺幣二萬元、內標制、含會首與會員共二十名、每月一日開標之互助會
      一會等情，業據被告於本院審理時供認不諱，而該互助會每月一日在臺南縣柳
      營鄉光福村二七六之十一號被告住宅開標，亦據告訴人乙○○於偵查中指訴在
      卷（見偵查卷第二頁告訴狀），並有告訴人提出之該會互助會名單影本一份附
      於偵查卷（第三頁至第七頁）可資佐證。
（二）被告辯稱：其不是偷標的，是經過替其招會的其夫大姐劉雲英同意云云。被告
      於本院調查時雖供稱：「（你有沒有冒吳太太的名義去冒標？）有一會。」「
      （你有沒有經過他的同意？）沒有，我大姐找的會腳。」「（有沒有寫標單？
      ）有，我有經過我大姐同意，他與我大姐一會。」「（你大姐叫何名字？）劉
      雲英。」「（他為何不是姓楊？）他是我先生的大姐。」「（劉雲英住何處？
      ）他住吳太太的隔壁，她已跑路找不到。」等語（見本院卷九十一年八月一日
      及同年十月十四日訊問筆錄）；於本院審理時亦供稱：「（對檢察官之上訴有
      何意見？）不是我偷標的，是經過替我招會的大姐劉雲英同意。」「（劉雲英
      現在找不到？）沒有與我聯絡。」「（劉雲英怎麼有權利同意你標別人的會？
      ）一開始是他幫我招募的，會腳我並不認識，會錢是他拿來的。」「（劉雲英
      幫你招幾個會腳？）吳太太一會。」等語（見本院卷九十一年十二月十二日審
      判筆錄）。惟據被害人即前開互助會名單所載「吳太太」之甲○○○於本院調
      查時指稱：「（你有沒有參加丙○○招募的互助會？）有，我參加二會。」「
      （是不是互助會上的吳太太？（提示互助會簿））是。」「（這二會你有沒有
      標得？）沒有標，我只有拿到最後一會會款。」「（另一會是不是丙○○冒你
      的名義標得？）不知道。」「（你們標會時要不要寫標單，記載名字及利息？
      ）我沒有去標過。」「（丙○○說他冒你的名字冒標一會你有何意見？）我不
      清楚。」「（你是不是和劉雲英一起參加？）他姐姐邀我的。」「（他姐姐是
      不是叫劉雲英？）是。」「（你會款是交給誰？）劉雲英。」「（劉雲英現在
      何處？）不知道。」「（你參加的二會第一會在中間就自己標了？）沒有。」
      「（丙○○有沒有與你和解？）沒有，我沒有看過她，我參加互助會是經過劉
      雲英。」等語（見本院卷九十一年十二月二日訊問筆錄），足見證人甲○○○
      並沒有同意以其名義標取其參加之前開互助會。而被告上開供述證人劉雲英「
      她已跑路找不到。」，被害人甲○○○上開亦指述證人劉雲英現在何處其不知
      道，本院無法傳訊證人劉雲英以查明此事實，惟從證人甲○○○上開指述觀之
      ，證人甲○○○顯然沒有經過證人劉雲英同意被告標取上開互助會。又證人劉
      雲英於警訊時雖證稱：「（你是否認識起訴書中所載之吳太太？）我認識吳太
      太，但不是起訴書所載之吳太太。」「（那你所認識之吳太太是何人？）我所
      認識的吳太太，是居住在（臺南縣）新營市○○里○○路２００巷９號，我均
      稱她為吳媽媽，而吳媽媽也有參加丙○○之合會，但是吳媽媽的會錢差額均有
      完全拿給吳媽媽。」「（那起訴書所記載之吳太太是何許人？）起訴書所記載
      之吳太太我也不知道是何許人，但就我所知應是告訴人（指乙○○）自己搞混
      了。」「（吳媽媽參加丙○○發起之民間合會，是否由你介紹參加？）是我介
      紹。」「（吳媽媽參加互助會參加幾會？）她有參加二會。」「（你有否與吳
      媽媽合併一會？）沒有。」「（吳媽媽自己的一會有無標走？又吳媽媽如何標
      得該會？標得會款，是如何取走？）吳媽媽參加的二會，均是繳到最後二會才
      標走。吳媽媽是我親自拿現金給她。」等語（見原審卷第六三頁正、背面）。
      證人余林秀於原審審理時證稱：「他（指被告）是我小嬸的弟弟的太太。」「
      ：：：此會首是被告丙○○，我總共跟了三會，因我是與我小嬸合夥，一會是
      用阿信的名字，另告訴人那會因是我小嬸寫的，我不清楚她用什麼名字跟會，
      我小嬸目前也跑路了，她叫劉雲英。」「其中二萬（元）會有兩會，一會跟劉
      雲英合夥，一會則是我自己獨資，另一個一萬元的會也是與劉雲英合夥。」「
      都是我小嬸劉雲英在負責。」「我會錢都是由劉雲英在付。」「告訴人（指乙○○）打電話問我有無跟被告的會，我說有，但我被倒的會是另一會：：：，
      並非告訴人所告的那一會。」「我所知的吳太太是住她大姐劉雲英的隔壁，我
      沒有告訴告訴人我是吳太太。」等語（見原審卷第八八頁至九十頁），然被告
      於原審審理時供稱：「（證人（指余林秀）是否跟妳會？）沒有，告訴人（指
      乙○○）告我的是另一會，與證人所說的不一樣。」等語（見原審卷第八九頁
      ）；於本院審理時供稱：「（劉雲英怎麼有權利同意你標別人的會？）一開始
      是他幫我招募的，會腳我並不認識，會錢是他拿來的。」「（劉雲英幫你招幾
      個會腳？）吳太太一會。」「（在一審前來作證的余林秀也說是和劉雲英合夥
      一會？）余林秀弄錯。」「（你招幾個會？）壹萬、二萬各一會，余林秀是參
      加壹萬的互助會。本件告的是二萬（元）的互助會，余林秀弄錯。」等語（見
      本院卷九十一年十二月十二日審判筆錄）。被告冒標之「吳太太」，據被告於
      本院調查時供稱：「（為何沒有把吳太太的姓名查報？）我只有他的住所新營
      市○○路二○○巷一三號，還沒有查到吳太太的姓名。」等語（見本院卷九十
      一年十月十四日訊問筆錄），而證人甲○○○之戶籍所在地即為被告所供述之
      臺南縣新營市○○路二○○巷一三號，有證人甲○○○之戶籍謄本一份附於本
      院卷足憑，證人劉雲英所證住於臺南縣[新營市○○里○○路二○○巷九號之
      吳太太（吳媽媽），應非證人甲○○○，有可能是余林秀，證人劉雲英上述證
      言，並無法證明被害人甲○○○同意被告以其名義標取其參加之前開互助會，
      而被告於上開本院調查時亦自承其冒用被害人甲○○○名義標會並沒有經過她
      的同意，被告此部分辯解，無足取。
（三）被告於本院調查時供稱：「（你在哪一會有冒甲○○○名義以多少錢冒標？）
      第十六會以三千二百元冒標。」「（你冒標時有沒有寫標單？）有。」「（標
      單要寫名字和會息？）是。」等語（見本院卷九十一年十二月二日訊問筆錄）
      ；於本院審理時亦供稱：「（你前次在本院開庭說二萬（元）互助會你在第十
      六會以三千二百元標取吳太太的互助會？）是。：：：。」「（你互助會第一
      會收會頭錢有無同時標會？）第二會開始標。」「（你總共連會頭幾人？）二
      十人。」「（為何互助會簿封面寫十八人？）後來又加了人。」「（是內標還
      是外標？）內標。」「（你標吳太太會，會單上面有沒有寫吳太太？）有。」
      等語（見本院卷九十一年十二月十二日審判筆錄），從被告上述供述以觀，被
      告係於第十六會亦即於八十五年十一月一日，冒用「吳太太」（即甲○○○）
      名義，於標單上偽填「吳太太」署押（名）及填寫會息三千二百元行使得標，
      使該互助會其他活會會員及被冒名之會員「吳太太」（即甲○○○）陷於錯誤
      ，而交付會款，自足以生損害於該互助會其他活會會員及被冒用之會員「吳太
      太」（即甲○○○）。被告冒標「吳太太」（即甲○○○）上開之互助會，共
      詐得之金額為八萬四千元（計算式：（20000元－3200元）×（20－16＋1）＝
      8400 0元）。
（四）綜上所述，被告確有於右開時、地冒用「吳太太」（即甲○○○）名義，於標
      單上偽填「吳太太」署（押）名及填寫會息三千二百元行使得標，共詐得八萬
      四千元之犯行，被告所辯，顯係卸責之詞，不足採信。事證明確，被告犯行堪
      以認定。
二、查民間互助會之標單，乃依習慣足以表示其會員願出利息若干之意思，參與競標
    之用，有通知證明之性質，自屬刑法第二百二十條第一項以文書論之私文書。核
    被告所為，係犯刑法第二百十六條、第二百十條之行使偽造私文書罪及第三百三
    十九條第一項之詐欺取財罪。其偽造署押（名）之行為，乃係偽造私文書之階段
    行為，偽造後復持以行使，偽造私文書之低度行為應為行使之高度行為所吸收，
    均不另論罪。而行使偽造私文書，同時向多數活會會員及被冒名之會員行詐，乃
    一行為而觸犯數罪名，為想像競合犯，應依刑法第五十五條規定從一重處斷。被
    告所犯上開行使偽造私文書罪及詐欺取財罪間，有方法結果之牽連關係，為牽連
    犯，應依刑法第五十五條規定從一重之行使偽造私文書罪處斷。
三、原審未詳查，遽為被告無罪之判決，即有未當。公訴人上訴指摘被告冒標是事實
    ，只是冒標何人之會金之問題，業據被告於偵查中坦承不諱，而被告於原審所辯
    內容又與其姊即證人劉雲英於審判中所述內容不符，被告冒標他人會金應屬事實
    ，原審率為被告無罪之諭知，認事用法尚有未洽等語，為有理由，應由本院將原
    判決予以撤銷改判。爰審酌被告犯罪之動機、目的、手段、所詐取之金額及犯罪
    後之態度、尚未與被害人甲○○○達成和解等一切情狀，量處如主文所示之刑，
    又被告犯罪後，刑法第四十一條業於九十年一月四日修正，同年月十日經總統公
    布施行，依修正後刑法四十一條第一項規定：「犯最重本刑為五年以下有期徒刑
    之罪，而受六月以下有期徒刑或拘役之宣告，因身體、教育、職業或家庭之關係
    或因其他正當事由，執行顯有困難者，得以一元以上三元以下折算一日，易科罰
    金。但確因不執行所宣告之刑，難收矯正之效或難以維持法秩序者，不在此限。
    」，比較新舊法，以新法即裁判時之修正後刑法第四十一條第一項較有利於被告
    ，被告所犯行使偽造私文書罪，其最重本刑為五年以下有期徒刑之罪，而受六月
    以下有期徒刑之宣告，爰依該條項前段規定諭知易科罰金之折算標準。另被告偽
    造署押（名）之標單，據被告於本院調查時供稱：「（你冒標的會單在何處？）
    我搬家已經丟掉。」等語（見九十一年十二月二日訊問筆錄），並無證據足資證
    明該標單尚存在，未免將來執行發生困難，爰不併予宣告沒收，附此敘明。
據上論結，應依刑事訴訟法第三百六十九條第一項前段、第三百六十四條、第二百九
十九條第一項前段，刑法第二百十六條、第二百十條、第三百三十九條第一項、第五
十五條、第二條第一項前段、第四十一條第一項前段、罰金罰鍰提高標準條例第一條
前段、第二條，判決如主文。
本案經檢察官劉得鉦到庭執行職務。
中    華    民    國      九十一      年      十二      月    二十六    日
                  臺灣高等法院臺南分院刑事第二庭
                                      審判長法官  游    明    仁
                                            法官  林    永    茂
                                            法官  陳    清    溪
右正本證明與原本無異。
如不服本判決，應於判決送達後十日內向本院提出上訴狀，其未敘述理由者並應於提
出上訴狀後十日內向本院補提理由書（應附繕本)。
                                      法院書記官  趙    玲    瓏
中    華    民    國      九十一      年      十二      月    三十      日
附錄法條：
刑法第二百十條：
偽造、變造私文書，足以生損害於公眾或他人者，處五年以下有期徒刑。
刑法第二百十六條：
行使第二百十條至第二百十五條之文書者，依偽造、變造文書或登載不實事項或使登
載不實事項之規定處斷。
刑法第三百三十九條第一項：
意圖為自己或第三人不法之所有，以詐術使人將本人或第三人之物交付者，處五年以
下有期徒刑、拘役或科或併科一千元以下罰金。
